臺灣高等法院臺中分院民事判決　95年度上字第195號
上　訴　人　丙○○○○○○○○○
訴訟代理人　詹漢山律師
複代理人　　謝英吉律師
複代理人　　甲○○
被上訴人　　乙○○○○○○○○
訴訟代理人　張富慶律師
複代理人　　韓銘峰律師
上列當事人間請求給付貨款事件，上訴人對於中華民國95年3月
31日臺灣臺中地方法院95年度訴字第491號第一審判決提起上訴
，本院於民國96年6月26日言詞辯論終結，判決如下：
    主  文
原判決廢棄。
被上訴人在第一審之訴及假執行之聲請駁回。
第一、二審訴訟費用由被上訴人負擔。
    事實及理由
壹、兩造之聲明：
一、上訴人上訴聲明：
（一）原判決廢棄。
（二）被上訴人在第一審之訴及假執行之聲請駁回。
（三）第一、二審訴訟費用由被上訴人負擔。
二、被上訴人答辯聲明：求為判決：
（一）上訴人上訴駁回。
（二）第一、二審訴訟費用由上訴人負擔。
（三）願供擔保，請准宣告假執行。
貳、兩造之陳述：
一、被上訴人主張：
（一）上訴人經營之金星菇類運銷為中部菇類經銷之大盤商，其
      貨源部分由被上訴人經營之隆谷養菌場提供，雙方合作多
      時，自民國（下同）94年1月16日起至同年3月17 日止，
      上訴人向被上訴人訂購貨物，被上訴人均已依約交付，買
      賣價金共計新台幣（下同）3﹐976﹐675元，惟上訴人僅
      給付1﹐319﹐273元，尚欠2﹐657﹐402元未付，屢經催討
      遲不給付，爰依買賣契約請求上訴人如數給付及自起訴狀
      繕本送達上訴人翌日起至清償日止，按年利率百分之五計
      算之利息。
（二）被上訴人莊文豐之父莊聰鍊原從事香菇種植業，因經營不
      善，莊聰鍊於81年底過世時，對中國農民銀行負債830萬
      元。惟莊聰鍊之繼承人中，妻莊何秋雲並無謀生能力，無
      法承擔債務；次子莊維錝早已對外負債累累，遭債權人四
      處逼債，所以表明不願接繼父親種香菇之事業，拒絕承受
      父親債務；三子莊維銘另謀他職，對種植香菇之工作缺乏
      興趣，不願負擔父親之債務；六子莊景雯 (原名莊文彬)
      對外亦負債甚鉅，拋棄繼承。是故由長子莊維岳、四子莊
      裕東、五子莊文豐承擔莊聰鍊積欠銀行之近千萬債務，並
      由該三人接續從事種植香菇之事業。債務部分則由長子莊
      維岳出面，向中國農民銀行另外借款1000萬元，以清償莊
      聰鍊因經營香菇種植所積欠該行之債務，並作為莊維岳、
      莊裕東、莊文豐共同經營隆谷養菌場之資本。以莊維岳之
      名義所積欠之借款1000萬元，自86年起並由莊維岳、莊裕
      東、莊文豐三人之聯名帳戶自動扣款分期清償。據此，隆
      谷養菌場原由莊文豐、莊維岳、莊裕東共同合夥經營；養
      菌場之相關款項出入原由莊文豐、莊維岳、莊裕東三人之
      聯名支票存款帳戶及活期儲蓄存款帳戶進出。惟自92年底
      由被上訴人莊文豐獨資經營，並改由莊文豐個人帳戶為資
      金出入帳戶。故隆谷養菌場確由被上訴人莊文豐獨資經營
      ，當事人能力並無疑問。
（三）隆谷養菌場之前係被上訴人先父在種植，為求家族和諧，
      於先父過世後對外向以母親莊何秋雲為掛名之負責人，藉
      以表示對母親之尊重，非認莊何秋雲即是隆谷養菌場之實
      質合夥出資人。
（四）因被上訴人等阻礙隆谷養菌場之營運，故為維持家族和諧
      ，於94年1月13日在華誠聯合律師事務所召開「隆谷養菌
      場家族會議」，該會議內容均無有關合夥之文字，尚難以
      此逕認被上訴人等即為合夥人。
（五）上訴人所提出之之雜誌、新聞紙之報導內容，均未對隆谷
      養菌場之事業主體作一詳細調查，尚不足以作為被上訴人
      等為隆谷養菌場合夥人之證明。
（六）合夥人身分之有無以有無實際出資為據，不得僅以有名義
      上之紅利給予，遽認上訴人主張之合夥為真實。況且名義
      上為紅利之給予，實際上為被上訴人基於親情考量所支付
      之日常生活費，並非實質上合夥事業紅利分派，而當初純
      粹為家庭和諧之考量，才會便宜行事，以紅利名義登載。
（七）否認莊何秋雲為隆谷養菌場之負責人及有權收受系爭貨款
      ；依上訴人於原審所提出被證二之聲明書已載明「即日起
      有關本場一切業務相關事宜，皆由莊文豐先生，全權處理
      」等語，該聲明書之日期為93年3月27日，可知無論莊何
      秋雲以前之身份如何，其至遲於93年3月27日起即非隆谷
      養菌場之負責人，養菌場的一切業務相關事宜，皆由莊文
      豐先生全權處理，訴外人莊何秋雲無受領貨款之權利甚明
      。又隆谷養菌場與隆谷農產行並非同一權利義務主體，二
      者並無任何關聯性；且隆谷農產行之營利事業登記証發証
      日期為94年1月28日。莊何秋雲無權代表隆谷養菌場亦為
      上訴人所明知，上訴人竟於隆谷農產行設立後之95年2月
      10日，對莊何秋雲給付本應由「隆谷養菌場」收取之貨款
      ；自不生清償之效力。
二、上訴人抗辯如下：
（一）隆谷養菌場係被上訴人之母親莊何秋雲及被上訴人之父親
      莊聰鍊所創立，嗣莊聰鍊於81年11月25日死亡後，隆谷養
      菌場即由莊何秋雲及6名子女，以每人各1/7之股權比例繼
      續合夥經營；上開合夥及莊何秋雲為隆谷養菌場負責人之
      事實，由原審卷被證1之家族會議紀錄即可證明。本件被
      上訴人據以請求之貨款，其賣方當事人既為合夥之隆谷養
      菌場，自應以執行事務之合夥人代表合夥為原告，或由全
      體合夥人為原告，其當事人之適格始無欠缺。本件被上訴
      人以「乙○○○○○○○○」，所為本件之請求，其當事
      人適格即有欠缺，應予駁回。
（二）又莊聰鍊過世後，隆谷養菌場坐落之台中縣石岡鄉○○段
      金星面小段96之4地號土地，亦由莊何秋雲及6名兒子以應
      有部分各1/7之方式分別共有（其中訴外人莊景雯之應有
      部分，則暫時信託登記在莊何秋雲名下）。詎被上訴人莊
      文豐因掌管隆谷養菌場財務日久，認其已受其他合夥人之
      信任，竟萌不法所有之意圖，於92年12月間及93年1月間
      ，夥同代書陳奕格，以向莊何秋雲謊稱要辦理以上開土地
      申請銀行貸款之抵押權設定事宜云云，使莊何秋雲陷於錯
      誤，而在土地移轉登記聲請書上蓋章，被上訴人莊文豐及
      訴外人陳奕格即持上述土地登記聲請書，向台中縣東勢地
      政事務所辦理所有權移轉登記，將原屬莊何秋雲之應有部
      分及原屬莊景雯所有而暫時信託登記在莊何秋雲名下之應
      有部分，合計共8/14，分別移轉登記予訴外人莊裕東3/14
      及移轉予莊閔仲2/14、移轉予被上訴人莊文豐3/14。另因
      隆谷養菌場於92年間欲增加生產線擴大營業，由合夥人共
      推訴外人莊維錝出面，與鄰地地主商談購買土地事宜，經
      洽商地主同意出售坐落台中縣石岡鄉○○段96之33等地號
      ，共32筆土地，並推由被上訴人莊文豐負責辦理買賣價金
      支付及土地過戶事宜，詎被上訴人莊文豐以隆谷養菌場之
      合夥資金支付上開土地價款後，竟夥同訴外人莊裕東，擅
      自將應依合夥股權比例登記為共有之上開32筆土地，於92
      年11月7日，分別登記為被上訴人莊文豐、莊文豐之妻陳
      麗美及訴外人莊裕東等3人單獨所有，而侵占上開屬於合
      夥人全體之財產。另被上訴人莊文豐復基於為自己不法所
      有之意圖，自90年間起，以虛列人頭借款，再以隆谷養菌
      場之資金清償該不實借款之方式，掏空隆谷養菌場之合夥
      現金資產，嗣為訴外人莊維錝等人陸續察覺隆谷養菌場之
      財務狀況有異後，詳加比對隆谷養菌場之帳冊資料，赫然
      發現被上訴人莊文豐於「短期借款」項下編造「還洪水來
      短借」不實名目之支出，計至93年為止，共計支出約600
      萬元。為此，莊何秋雲、莊維錝、莊景雯3人已對被上訴
      人莊文豐、訴外人莊裕東、陳奕格等3人提出告訴，現由
      臺灣台中地方法院檢察署以95年度偵字第298號案件偵辦
      中。
（三）莊何秋雲為避免經銷商之貨款繼續遭被上訴人莊文豐所侵
      吞，在不得已之情形下，始以自己之名義，開立隆谷農產
      行之帳戶，作為收取經銷商貨款之便宜措施。而上訴人應
      給付予隆谷義養菌場之貨款，亦分別開立票號THA0000000
       、THA0000000、THA0000000、THA0000000，金額分別為
      0000000元、670000元、319000元、540790 元之支票4紙
      以為清償，並由莊何秋雲簽收確認後，存入莊何秋雲之上
      開帳戶。從而，上訴人系爭貨款既已清償完畢，被上訴人
      復請求上訴人給付系爭貨款云云，自無理由。
三、兩造不爭執事項：
（一）上訴人即金星菇類運銷自94年1月16日起至同年3月17日止
      ，向隆谷養菌場訂購貨物，買賣價金共計3,976,675元，
      被上訴人對上訴人已給付隆谷養菌場貨款1,319,273元，
      不爭執。
（二）隆谷養菌場係兩造之父莊聰鍊生前所創立之香菇種植業，
      莊聰鍊於81年11月25日死亡，被上訴人及訴外人莊何秋雲
      、莊維岳、莊維錝、莊維銘、莊裕東、莊景雯均為其法定
      繼承人。
（三）被上訴人及訴外人莊維岳、莊維錝、莊維銘、莊裕東、莊
      景雯等六人曾於94年1月13日在華誠聯合律師事務所召開
      隆谷養菌場家族會議，並製有會議記錄。
（四）對上訴人所提上證8預付款明細表形式上真正不爭執。
（五）93年3月27日通函各經銷商之聲明為莊文豐所發（見原審
      卷第57頁）。
（六）隆谷農產行之營利事業登記証發証日期為94年1月28日。
四、兩造爭執事項：
（一）上訴人於本院所提出之攻擊防禦方法，有無違反民事訴訟
      法第447條第一項第3款規定？
（二）隆谷養菌場為被上訴人獨資經營或合夥組織？
（三）如為合夥組織，被上訴人請求本件貨款有無理由？
（四）本件貨款，上訴人是否已付清？
五、本院得心證之理由：
（一）上訴人於本院所提出之攻擊防禦方法，有無違反民事訴訟
      法第447條第一項第3款規定？
      按各合夥人之出資，及其他合夥財產，為合夥人全體之公
      同共有，民法第668條定有明文。故因合夥事務而涉訟者
      ，除由執行業務之合夥人代表合夥為原告或被告外，應由
      全體合夥人為原告或被告，其當事人之適格，始無欠缺。
      又上訴人為第一審之原告，其對被上訴人起訴是否有訴訟
      實施權，即當事人適格之要件是否具備，為法院應依職權
      調查之事項。次按「當事人不得提出新攻擊或防禦方法。
      但有下列情形之一者，不在此限：…三、對於第一審已提
      出之攻擊或防禦方法為補充者。…」民事訴訟法第447條
      第一項第3款定有明文。本件上訴人於原審95年3月17日第
      一次言詞辯論期日未到庭，原審因而依被上訴人聲請，由
      被上訴人一造辯論而為判決；惟上訴人於該言詞辯論當日
      已提出準備書狀主張隆谷養菌場為一合夥事業，以莊何秋
      雲為代表人，並對於莊文豐不得代表隆谷養菌場起訴一點
      ，加以爭執。則上訴人於本院就隆谷養菌場是否為一合夥
      事業所提出之攻擊防禦方法，仍屬對於第一審已提出之攻
      擊防禦方法為補充，核與該法條規定相符，應予准許。被
      上訴人主張上訴人不得於上訴審提出攻擊防禦方法云云，
      並無可採。
（二）隆谷養菌場為被上訴人獨資經營或合夥組織？
　　　本件被上訴人主張隆谷養菌場為其獨資經營；為上訴人所
      否認，並抗辯隆谷養菌場為被上訴人與訴外人莊維岳、莊
      維錝、莊維銘、莊裕東、莊景雯、莊何秋雲合夥，對外並
      以莊何秋雲為代表人。是本件爭點首為隆谷養菌場為被上
      訴人獨資經營或如上訴人所稱之合夥組織？經查：
（１）被上訴人及訴外人莊維岳、莊維錝、莊維銘、莊裕東、莊
      景雯等六人曾於94年1月13日在華誠聯合律師事務所召開
      隆谷養菌場家族會議，並製有會議記錄（見原審卷第53至
      56頁），為兩造所不爭執。而觀諸上開隆谷養菌場家族會
      議紀錄之記載，其中「乙、會議內容」第一點載明：「首
      先確認九十二年七月十一日下午二點，莊維岳、莊維錝、
      莊維銘、莊裕東、莊景雯兄弟共六人共同召開會議紀錄及
      簽名」；第二點載明：「就隆谷養菌場之廠務運作有何問
      題，提出意見充分討論，有提議者，討論後再行多數決議
      」。提議（二），上訴人莊文豐提議：「... 其餘五兄弟
      不可介入廠務運作。決議：未通過。」提議（三）莊裕東
      提議：「為避免各別兄弟干涉廠務運作之嫌疑，造成工廠
      運作失序，提議一人擔當廠務執行長，其職務為：
      1.執行六位股東決議事項...。決議：通過。」提議（五
      ）莊維錝提議：「為求工廠財務透明，避免兄弟之疑慮，
      提議老四莊裕東保管工廠支票及帳簿，由老五莊文豐保管
      印章。廠務財務、原物料支出款項，每月擇日公開，由各
      兄弟閱覽…決議：通過。閱覽時間、地點如下：「1.時間
      ：每月二○日下午二點（未到場視同棄權）2.地點：隆谷
      養菌場會議室。」等語。再參酌被上訴人所提出附卷之隆
      谷養菌場預付款帳冊亦記載：「92年12月份莊維岳等六人
      預付紅利」、「92年12月份媽媽預付紅利」、「（93年）
      1月份莊維岳等六人預付紅利」、「（93年）1月份媽媽預
      付紅利」、「媽媽紅利支出」、「維銘2月份預付紅利」
      、「2月份莊維岳等五人預付紅利」、「3月份莊維岳等六
      人預付紅利」、「3月份媽媽預付紅利」、「媽媽預付紅
      利」、「4月份莊維岳等六人預付紅利」、「景雯5月份預
      付紅利」、「5月份莊維岳等四人預付紅利」、「5月份媽
      媽預付紅利」、「景雯6月份預付紅利」、「6月份莊維岳
      等五人預付紅利」、「6月份媽媽預付紅利」等情（見本
      院卷第122頁）。另被上訴人於93年3月27日通函各經銷商
      之聲明書上係由隆谷養菌場負責人莊何秋雲及股東莊維岳
      、莊維銘、莊裕東出具（見原審卷第57頁）等情。均足以
      證明隆谷養菌場應屬被上訴人與其兄弟、母親所共同經營
      之合夥家族企業。
（２）上訴人雖主張：隆谷養菌場原係由被上訴人莊文豐、訴外
      人莊維岳及訴外人莊裕東所共同出資合夥，養菌場之相關
      款項出入，均由三人之聯名支票存款帳戶及活期儲蓄存款
      帳戶進出；惟自92年底起，即由被上訴人莊文豐獨資經營
      ，隆谷養菌場之資金出入帳戶，均改由莊文豐個人於華南
      商業銀行之活期儲蓄存款帳戶及中國農民銀行之支票存款
      帳戶進出，上訴人丙○○○○○○○○○所簽發用以給付
      貨款之票據等款項，亦係經前開被上訴人莊文豐之帳戶進
      出等語；並提出活期儲蓄存款存摺、存款印鑑卡、支票存
      根被上訴人莊文豐於華南商業銀行之活期儲蓄存款存摺及
      中國農民銀行之支票簿為證。惟查，上開帳戶，僅能證明
      隆谷養菌場之收支經由上開帳戶進出，或由渠等管理隆谷
      養菌場之財務；惟無法為隆谷養菌場係被上訴人獨資經營
      之證明。且94年1月13日在華誠聯合律師事務所召開隆谷
      養菌場家族會議時，隆谷養菌場仍為被上訴人與其家族共
      同經營之合夥家族事業，已如上述，益徵被上訴人主張隆
      谷養菌場自92年底起，即由被上訴人莊文豐獨資經營，與
      事實不符，而不足採。退步言之，縱認隆谷養菌場係被上
      訴人之父莊聰鍊之遺產，依民法第1151條規定，亦為被上
      訴人及其他繼承人所公同共有。
三、按合夥人依約定或決議執行合夥事務者，於執行合夥事務之
    範圍內，對於第三人為他合夥人之代表，民法第679條定有
    明文；故對於合夥為原告時，僅列代表人一人為法定代理人
    已足。依上訴人於原審提出隆谷養菌場聲明書固載有：「即
    日起有關任何本場一切業務相關事宜，皆由莊文豐先生，全
    權處理。」（見原審卷第57頁）；惟上開聲明書係由隆谷養
    菌場負責人莊何秋雲及股東莊維岳、莊維銘、莊裕東於93年
    3月27日出具，是否經全體合夥人之同意，已非無疑；且縱
    認依上開聲明書，被上訴人莊文豐有執行合夥事務之權限，
    惟94 年1月13日在華誠聯合律師事務所召開隆谷養菌場家族
    會議時，已決議通過聘僱甘大衛為廠務執行長；顯見隆谷養
    菌場合夥人已決議聘僱甘大衛執行合夥事務，至此，被上訴
    人已非隆谷養菌場合夥事務之執行人。則被上訴人莊文豐在
    未另經合夥人全體依約定或決議執行合夥事務前，難認有執
    行合夥事務並代表合夥之權限；況被上訴人莊文豐場係主張
    隆谷養菌場為其獨資經營。
（三）如為合夥組織，被上訴人請求本件貨款有無理由？
　　　查，隆谷養菌場既非被上訴人所獨資經營，而為一合夥組
  　　織，已如上述，縱認上訴人有積欠系爭貨款，亦應向合夥
    　或全體合夥人給付。本件被上訴人以隆谷養菌場為其個人
　　  獨資，請求上訴人向其個人為給付，自無理由。
五、綜上所述，被上訴人主張隆谷養菌場為其個人所獨資經營，
    為無足取，上訴人抗辯隆谷養菌場為被上訴人莊文豐家族之
    合夥事業，為可採信。從而，本件被上訴人對於應屬隆谷養
    菌場合夥之貨款，以其個人名義起訴，並請求上訴人向被上
    訴人個人給付2﹐657﹐402元及自起訴狀繕本送達上訴人翌
    日起至清償日止，按年利率百分之五計算之利息，即無理由
    ，不應准許；其假執行之聲請亦失所附麗，應併予駁回。原
    審判命上訴人給付，並為假執行之宣告，自有未洽。上訴意
    旨指摘原判決不當，求予廢棄改判，為有理由。自應由本院
    予以廢棄改判，如主文第二項所示。
六、本件事證已臻明確，兩近其餘陳述與舉證，經審酌後，認於
    判決結果不生影響，無予逐一審究之必要，併此敘明。
七、據上論結，本件上訴為有理由，依民事訴訟法第450條、第
    78條，判決如主文。
中　　華　　民　　國　　96　　年　　7 　　月　　10　　日
                  民事第二庭    審判長法　官　童有德
                                      法　官  蔡秉宸
                                      法　官  翁芳靜
以上正本係照原本作成。
如對本判決上訴，須於收受判決送達後二十日內向本院提出上訴
書狀，其未表明上訴理由者，應於提出上訴後二十日內向本院提
出上訴理由書（須按他造人數附具繕本）。
上訴時應提出委任律師為訴訟代理人之委任狀。具有民事訴訟法
第四百六十六條之一第一項但書或第二項之情形為訴訟代理人者
，另應附具律師及格證書及釋明委任人與受任人有該條項所定關
係之釋明文書影本。
　　　　　　　　　　　　　　　　　　　書記官　許美惠
中　　華　　民　　國　　96　　年　　7 　　月　　10　　日
                                                      Ｃ
